【裁判字號】    98,聲,354
【裁判日期】    980416
【裁判案由】    返還擔保金
【裁判全文】
臺灣臺南地方法院民事裁定               98年度聲字第354號
聲  請  人  花旗(台灣)商業銀行股份有限公司
法定代理人  甲○○
代  理  人  丙○○
相  對  人  乙○○
上列當事人間聲請返還擔保金事件，本院裁定如下：
    主  文
聲請駁回。
聲請程序費用由聲請人負擔。
    理  由
一、本件聲請意旨略以：緣聲請人花旗（台灣）商業銀行股份有
    限公司業於民國96年間與華僑商業銀行股份有限公司合併，
    合併後存續銀行為花旗（台灣）商業銀行股份有限公司，並
    經行政院金融監督管理委員會以96年10月11日金管銀(五)字第
    09600439220 號函文核准在案，故概括承受華僑商業銀行股
    份有限公司之一切權利義務。聲請人前為保全債權，曾經鈞
    院以85年度全字第1910號假扣押裁定，准聲請人提供擔保新
    臺幣（下同） 333,400元後，得就相對人之財產實施假扣押
    ，聲請人因此提供 333,400元之擔保金，經鈞院以85年度存
    字第2346號擔保提存事件受理提存在案，並以鈞院85年度執
    全字第1582號假扣押執行事件查封相對人之財產。上開假扣
    押執行事件所查封之標的物，業經其他債權人以鈞院85年度
    執字第7512號給付借款強制執行事件調卷強制執行拍定在案
    ，足認訴訟業已終結，且已無供擔保之必要，而聲請人亦已
    向鈞院聲請以97年度聲字第 945號民事裁定通知相對人限期
    行使權利而未行使等語。
二、按擔保提存之提存人於提存後，假扣押、假處分所保全之請
    求，其本案訴訟已獲全部勝訴判決確定，或其請求取得與確
    定判決有同一效力者，得聲請該管法院提存所返還提存物，
    提存法第18條第1項第5款定有明文。是符合上開規定者，提
    存人得逕聲請法院提存所返還提存物，毋庸聲請法院裁定，
    此觀提存法施行細則第16條規定：「本法第18條第1項第1款
    至第 8款規定，聲請法院提存所返還提存物者，無庸法院裁
    定」，即屬明瞭。經查，聲請人主張之上開事實，固據提出
    與其所述相符之本院95年度全字第1910號民事假扣押裁定、
    85年度存字第2346號提存書、97年度聲字第 945號限期行使
    權利裁定影本各一件為證，並經本院依職權調取本院85年度
    全字第1910號、85年度執全字第1582號保全程序卷、85年度
    存字第2346號提存卷、85年度執字第7512號強制執行卷及97
    年度聲字第 945號限期行使權利卷查明屬實。惟本件假扣押
    所保全之本案債權（即一百萬元），業經聲請人依督促程序
    而由本院於85年7月20日以85年度促字第15094號對相對人核
    發支付命令，並於85年 8月20日確定，有支付命令及確定證
    明書附卷可稽，又經本院調取本院95年度全字第1910號民事
    假扣押裁定卷，查明聲請人聲請准予假扣押裁定狀所附之債
    權證明（即相對人於83年6月28日所簽具之一百萬元借據）
    與聲請人於本院85年度促字第 15094號支付命令聲請所提出
    之債權證明四紙借據中一紙完全相同，足見二者係屬同一債
    權，且聲請人並持該確定之支付命令於85年 9月26日向本院
    85年度執字第7512號強制執行事件（調聲請人85年度執全字
    第1582號保全卷拍賣完畢）聲明參與分配，有該參與分配卷
    附於上開執行卷可參，益徵本案債權業獲本院85年度促字第
    15094 號發支付命令而全部勝訴確定甚明，則揆諸前揭說明
    ，本件聲請人所保全之上開本案債權，既經取得與確定判決
    有同一效力之支付命令，聲請人自得逕向該管法院提存所聲
    請返還提存物，無庸聲請本院裁定返還擔保金，是聲請人依
    民事訴訟法第104條第1項第 3款之規定向本院聲請裁定返還
    提存物，於法已有未合，不能准許。
三、又按擔保提存之提存人於提存後，假扣押、假處分所保全之
    請求，其本案訴訟已獲全部勝訴判決確定者，得聲請該管法
    院提存所返還提存物；前項聲請，應於供擔保之原因消滅後
    5年內為之；逾期其提存物屬於國庫，提存法第16條第1項第
    3款及同條第2項分別定有明文。觀諸其立法目的，乃因提存
    之後，債權人本得隨時受取提存物，若竟久不受取，不特提
    存所須為無期限之保管，且使權利狀態久不確定，對於社會
    經濟亦有不良影響，上開規定，旨在使提存物之權利狀態早
    日確定，為維持社會秩序所必要，與憲法並無牴觸。據此可
    知，提存人於供擔保之原因消滅後逾 5年之除斥期間，該提
    存物即應歸屬於國庫，提存受益人已無從行使其受領提存物
    之權利或聲請返還提存物。查聲請人前遵本院85年度全字第
    1190號民事裁定，為擔保假扣押之執行，曾提供 333,400元
    為擔保金，並於85年7月4日以本院85度存字第2346號提存事
    件提存在案，嗣聲請人乃對相對人依督促程序由本院於85年
    7月20日以85年度促字第15094號對相對人核發支付命令，並
    於85年 8月20日確定等情，業如前述，是本件供擔保之原因
    自85年 8月20日起支付命令確定之日消滅，則依前揭提存法
    第16條第1項第3款、第2項之規定，聲請人應自85年8月20日
    起 5年內，向提存所聲請返還提存之擔保金，然聲請人竟迄
    至90年8月20日屆滿5年，遲未依上述規定聲請返還，故本院
    提存所以本件提存符合提存法第16條第2項之規定，於96年9
    月17日將該提存之上開擔保金依法解繳國庫，此經本院調閱
    85年度存字第2346號提存卷及96年度解字第 276號提存物解
    庫卷查核屬實。綜上所述，聲請人聲請返還本件提存物之權
    利，既自85年8月20日起算至90年8月20日屆滿 5年，因不行
    使而消滅，自應由提存所依法於96年 9月17日業將該提存物
    解繳國庫而歸屬國庫所有，已無從返還。從而，本件聲請人
    遲至98年4月6日始向本院聲請返還擔保金，揆諸前開法條說
    明，亦非適法，應予駁回。
四、依民事訴訟法第95條、第78條，裁定如主文。
中    華    民    國    98    年    4    月     16    日
                  民事第一庭  法  官  蔡美美
上為正本係照原本作成。
如對本裁定抗告須於裁定送達後10日內向本院提出抗告狀，並應
繳納抗告費新台幣1,000元整。
中    華    民    國    98    年    4     月    16    日
                              書記官  謝明達


司法院資訊處製作；財團法人民間司法改革基金會備份。
